【裁判字號】    95,簡,6
【裁判日期】    950503
【裁判案由】    返還不當得利
【裁判全文】
臺灣高雄地方法院民事簡易判決             95年度簡字第6號
原      告
即反訴被告  丙○○即乙○○○○.
原      告
訴訟代理人  甲○○
被      告
即反訴原告  丁○○
上列當事人間請求返還不當得利事件，本院於民國95年4 月20日
言詞辯論終結，判決如下：
    主      文
原告之訴駁回。
本訴訴訟費用由原告負擔。
反訴原告之訴駁回。
反訴訴訟費用由反訴原告負擔。
    事實及理由
壹、本訴部分
一、原告主張：乙○○○○○（下稱杏安診所）之實際負責人甲
    ○○與被告於民國93年1 月19日簽訂合約書（下稱系爭合約
    ），約定僱用被告擔任杏安診所之服務醫師，僱傭期間自93
    年1 月19日起至94年1 月18日止，其中系爭合約第14條第1
    項約定：「非經雙方同意中途不得解約，違約一方無異議須
    賠償對方新臺幣（下同）40萬元整。」詎被告自93年6 月21
    日下午起，未依系爭合約辦理離職交接手續即無故曠職迄今
    ，致杏安診所營運受損，顯已違反系爭合約之約定，原告自
    得請求被告給付違約金。爰依系爭合約第14條第1 項之約定
    ，求為判決：(一)被告應給付40萬元，及自支付命令送達翌日
    即93年8 月17 日 起至清償日止，按年息5%計算之利息。(二)
    願供擔保請准宣告假執行。
二、被告則以：原告自93年4 月間起即未按時給付薪資，經被告
    於93年6 月21日向杏安診所實際負責人甲○○催討積欠之薪
    資時，甲○○竟勃然大怒，並要求被告立刻離職，此舉顯已
    違反系爭合約第14條第1 項之約定，故原告應負違約之責，
    自無權請求被告給付違約金等語置辯。求為判決：(一)原告之
    訴駁回。(二)願供擔保請准宣告免為假執行。
三、不爭執之事項：
  (一)甲○○與被告於93年1 月19日簽訂系爭合約，約定僱用被告
    擔任杏安診所之服務醫師，僱傭期間自93年1 月19日起至94
    年1 月18日止。
  (二)被告於93年6 月21日17時許離職，並於同年7 月8 日前往常
    春聯合診所任職。
  (三)系爭合約第14條第1 項所約定之賠償金40萬元，性質上屬於
    懲罰性違約金。
  (四)上開懲罰性違約金40萬元之金額並未過高。
四、本院之判斷：
    原告依系爭合約之約定，請求被告給付違約金，被告則以前
    情置辯，是以本件應審究者，即為系爭合約存在於何人之間
    ？原告得否請求被告給付違約金？茲敘述如下：
  (一)按醫療法所稱私立醫療機構，係指由醫師設立之醫療機構；
    醫療機構應置負責醫師1 人，對其機構醫療業務，負督導責
    任。私立醫療機構，並以其申請人為負責醫師，醫療法第4
    條、第18條第1 項固有明文。惟當事人依前開規定經主管機
    關核准擔任醫療機構開業執照之登記負責醫師，係指對外部
    關係而言，至於當事人間內部所成立之合約內容，自不受前
    開行政法規之影響，仍應依當事人間之實體法律關係，判斷
    其等內部之私法關係。
  (二)查原告為杏安診所之負責醫師，此固有醫療機構開業執照1
    紙在卷可稽（見本院卷(一)第34頁），惟杏安診所醫療行為外
    之實際負責人為甲○○，因甲○○不具醫師資格，依法不得
    登記為診所之負責醫師，為符合法律規定始僱用原告擔任杏
    安診所之負責醫師一節，為兩造所不爭執，復有甲○○及原
    告間之合約書、授權同意書各1 份在卷可稽（見本院卷(一)第
    85、86頁），參以上開合約記載：「甲○○以上簡稱甲方為
    公司負責人與丙○○以上簡稱乙方... 甲方提供診察場所供
    乙方執行看診醫療業務，並聘請乙方為診所負責醫師。執照
    費新臺幣80,000元整；於每月底以現金或轉帳付費。上班看
    診費用每小時新臺幣1,000 元」等語（見本院卷(一)第84頁）
    ，足徵在內部實體法律關係上，雙方成立僱傭關係，即甲○
    ○為給付報酬之僱用人，原告則為提供勞務之受僱人。
  (三)次查，系爭合約上記載：「甲○○以上簡稱甲方為公司負責
    人與丁○○以上簡稱乙方；甲方聘請乙方為服務醫師... 甲
    方提供診察場所供乙方執行看診醫療業務，並聘請乙方為診
    所服務醫師。執照費每月新臺幣80,000元整；於每月底以轉
    帳付費。上班看診費用每小時新臺幣1,000 元整」等語，且
    簽名欄之甲方由甲○○簽名、蓋章，乙方則由被告簽名等情
    ，有系爭合約1 份存卷可查（見本院卷(一)第19、20頁），則
    自系爭合約之形式上觀察，甲○○為系爭合約之「甲方」，
    且並無任何表明代理他人之文義，參以系爭合約與甲○○僱
    用原告為負責醫師之合約內容及記載方式均大致相同，暨甲
    ○○與被告簽約時，雙方均明知原告僅為受僱之負責醫師，
    甲○○始為實際支付被告薪資之人，此亦有中國信託商業銀
    行存入憑證及被告提出之存摺影本各1 紙可佐（見本院卷(一)
    第45、101 頁），足徵甲○○係以其個人名義簽訂系爭合約
    ，則系爭合約所表彰之僱傭關係，自應存在於甲○○與被告
    之間。
  (四)至甲○○及被告固均陳稱系爭合約存在於杏安診所與被告間
    等語（見本院卷(二)第124 頁），惟系爭合約之簽約日期為93
    年1 月19日，然杏安診所之設立日期即開業核准日期則為同
    月28日，此有醫療機構開業執照、扣繳單位設立登記申請書
    及高雄縣政府衛生局94年4 月27日衛局醫字第09400113210
    號函各1 份存卷可查（見本院卷(一)第34、179 、242 頁），
    足見甲○○與被告簽訂系爭合約時，杏安診所尚未設立，則
    甲○○自無以杏安診所之代理人名義與被告簽約之理，是以
    甲○○及被告此部分之主張、抗辯，均難採取。
  (五)綜上，系爭合約應存在於甲○○與被告之間，是以，原告既
    非系爭合約之當事人，則其本於系爭合約第14條第1 項之約
    定，請求被告給付40萬元之違約金及其法定遲延利息，即無
    理由，應予駁回。至原告固陳明願供擔保請准宣告假執行，
    惟本件係簡易事件，並無為上開聲明之必要，則本院自無庸
    併予駁回，附此敘明。
貳、反訴部分：
一、程序部分：按訴狀送達後，原告不得將原訴變更或追加他訴
    ，但擴張或減縮應受判決事項之聲明者，不在此限，民事訴
    訟法第255 條第1 項第3 款定有明文。本件反訴原告起訴時
    ，聲明反訴被告應給付40萬元，及自反訴狀繕本送達翌日即
    94年2 月26日起至清償日止，按年息5%計算之利息。嗣於本
    院審理時，就上開聲明擴張為反訴被告應給付50萬元，及自
    94年2 月26日起至清償日止，按年息5%計算之利息，核屬擴
    張應受判決事項之聲明，揆諸前揭規定，自屬合法。
二、實體部分：
  (一)反訴原告主張除引用本訴之抗辯外，另以：甲○○於93年6
    月21日片面解約，依系爭合約第14條第1 項之約定，反訴被
    告應賠償反訴原告40萬元；又系爭合約第15條第1 項約定：
    「解約時甲方應自動協助讓乙方辦理離職，不得拖延，違者
    當月薪資照付」等語，詎甲○○片面解約後，故意拖延辦理
    反訴原告之離職手續，反訴原告自得請求反訴被告給付當月
    薪資，茲僅請求給付反訴原告每月20萬元薪資中之10萬元部
    分，爰依系爭合約之法律關係，求為判決：(一)反訴被告應給
    付50萬元，及自94年2 月26日起至清償日止，按年息5%計算
    之利息。(二)願供擔保請准宣告假執行。
  (二)反訴被告則以：反訴被告受僱於甲○○，且未授權甲○○與
    反訴原告簽訂系爭合約，反訴原告自無權向反訴被告請求違
    約金及薪資等語置辯，求為判決：反訴原告之訴駁回。
  (三)反訴部分兩造不爭執之事項與本訴部分相同，茲不贅述。
  (四)本院之判斷：
    查系爭合約應存在於甲○○與反訴原告間一節，業如前述，
    從以，反訴被告既非系爭合約之當事人，則反訴原告本於系
    爭合約第14條第1 項及第15條第1 項之約定，請求反訴被告
    給付50萬元之違約金、薪資及其法定遲延利息，即屬無據，
    應予駁回。至反訴原告固陳明願供擔保請准宣告假執行，惟
    本件係簡易事件，並無為上開聲明之必要，則本院自無庸併
    予駁回，附此敘明。
參、據上論結，本件原告之訴及反訴原告之訴，均無理由，依民
    事訴訟法第78條，判決如主文。
中    華    民    國    95    年    5     月    3     日
                  民事第六庭  法  官  鄭詠仁
正本係照原本作成。
如不服本判決，應於送達後20日內，向本院提出上訴狀並表明上
訴理由，如於本判決宣示後送達前提起上訴者，應於判決送達後
10日內補提上訴理由書（須附繕本）。
中    華    民    國    95    年    5     月    3     日
                              書記官  陳孟瑩


司法院資訊處製作；財團法人民間司法改革基金會備份。
